臺灣臺東地方法院民事判決
109年度訴字第60號
原      告  財政部國有財產署南區分署

法定代理人  黃莉莉  
訴訟代理人  黃慧婷律師
複  代理人  陳芬芬律師
被      告  吳天文  

訴訟代理人  吳天命  

上列當事人間請求返還土地等事件，本院於民國111年1月10日言
詞辯論終結，判決如下：
    主      文
一、被告應將坐落臺東縣○○鄉○○段○○○○○○地號土地（面積分別為
    五千六百七十六點五一平方公尺、一萬零六百三十五點九七
    平方公尺，合計一萬六千三百一十二點四八平方公尺，如附
    圖）上之作物刨除，並將上開土地騰空返還予原告。
二、被告應自民國一一○年七月一日起至返還前揭土地之日止，
    按月給付原告新臺幣壹佰陸拾柒元。
三、原告其餘之訴駁回。
四、訴訟費用由被告負擔。
五、本判決主文第一項，於原告以新臺幣柒萬陸仟壹佰貳拾伍元
    為被告供擔保後，得假執行，但被告如以新臺幣貳拾貳萬捌
    仟參佰柒拾伍元為原告預供擔保，得免為假執行。
六、本判決主文第二項，於原告以已到期金額三分之一金額為被
    告供擔保後，得假執行，但被告如以已到期金額之全額為原
    告預供擔保，得免為假執行。
七、原告其餘假執行之聲請駁回。　　
    事實及理由
壹、程序部分
一、按國有財產撥給各地國家機關使用者，名義上雖仍為國有，
    實際上即為使用機關行使所有人之權利，故本院對於是類財
    產，向准由管領機關起訴，代國家主張所有權人之權利（最
    高法院51年台上字第2680號判例意旨參照）。經查：坐落於
    臺東縣○○鄉○○段00○000地號土地（下合稱系爭土地）登記所
    有權人均為中華民國，管理者皆為財政部國有財產署，有土
    地建物查詢資料在卷可憑（詳本院卷一第17頁、第18頁），
    而原告為系爭土地管理機關即財政部國有財產署下轄獨立之
    行政機關，並非其內部單位，且系爭土地俱屬原告業務職掌
    範圍，確由原告直接管領，其即得代國家主張所有權人之權
    利；故本件原告以被告無權占有系爭土地為由，訴請刨除作
    物返還系爭土地、給付相當於租金之不當得利，係以管理機
    關之地位代表國家起訴，行使所有權人之權利，依上開說明
    ，核無不合。
二、次按，訴狀送達後，原告不得將原訴變更或追加他訴，但請
    求之基礎事實同一、擴張或減縮應受判決事項之聲明者，不
    在此限，民事訴訟法第255條第1項第2款、第3款定有明文；
    又不變更訴訟標的，而補充或更正事實上或法律上之陳述，
    非為訴之變更或追加，亦為民事訴訟法第256條所明定。本
    件原告起訴時，原聲明：㈠被告應將坐落臺東縣○○鄉○○段00○
    000地號，所占面積總計為16,312.48平方公尺之土地（如起
    訴狀附圖一，以實測為準），於刨除作物後，將土地騰空返
    還予原告。㈡被告應給付原告新臺幣（下同）1,169元，及自
    起訴狀繕本送達之翌日起至清償日止，按年息5％計算之利息
    。㈢被告應自民國109年2月1日起至返還土地予原告止，應按
    月給付原告167元。嗣更正相當租金之不當得利與土地使用
    補償金之請求，迭次變更聲明，其變更後最終聲明為：㈠被
    告應將坐落臺東縣○○鄉○○段00○000地號（面積分別為5,676.
    51平方公尺、10,635.97平方公尺，合計16,312.48平方公尺
    之土地，如起訴狀附圖一），上作物刨除，將上開土地騰空
    返還予原告。㈡被告應給付原告3,006元，及自民事變更訴之
    聲明暨陳報狀繕本送達之翌日起至清償日止，按年息5％計算
    之利息。㈢被告應自110年6月1日起至交還第1項土地之日止
    ，按月給付原告167元。㈣願供擔保，請准宣告假執行（詳本
    院卷一第6頁至第7頁、第189頁至第190頁）。經核原告歷次
    變更，訴訟標的相同、基礎事實同一，並更正所請求相當於
    租金之不當得利金額，及減縮應受判決事項之聲明，於法自
    無不合，本院爰就變更後之訴為裁判。
貳、實體部分
一、原告主張略以：
　㈠系爭土地為中華民國所有，並由原告管理。原告派員勘查系
    爭土地結果，發現系爭土地遭被告占用作為種植金針等作物
    使用，然兩造間並無租賃或其他合法占用之法律關係存在，
    爰依民法第767條規定，請求被告將作物刨除騰空，並將土
    地返還原告。又被告無權占用系爭土地受有相當於租金之不
    當得利，原告依國有非公用不動產租賃作業程序第55條第1
    項第3款規定，每年按系爭土地占用面積及當期正產物單價
    乘以租約約定之正產物收穫總量乘以千分之250計算之金額
    ，請求被告給付108年12月至110年5月止相當於租金之不當
    得利3,006元【計算式：（0.567651公頃×1,237公斤/公頃×4
    元/公斤×0.25÷12）×20月＋（1.063597公頃×1,237公斤/公頃
    ×4元/公斤×0.25÷12）×20月＝3,006元】，並自110年6月1日
    起至返還占用土地之日止，按月給付原告167元【計算式：5
    8元＋109元＝167元，即月使用補償金】。
　㈡系爭土地於78年1月7日即登記為中華民國所有，並由原告管
    理，兩造間就系爭土地並無成立租賃契約，被告自屬無權占
    用系爭土地。至被告辯稱於76年經臺東縣政府造冊公告完成
    法定程序，係合法使用人，非無權占用等語，然被告未提出
    證據以實其說，所述顯不可採。
　㈢並聲明：
　①被告應將坐落臺東縣○○鄉○○段00○000地號（面積分別為5,676
    .51平方公尺、10,635.97平方公尺，合計16,312.48平方公
    尺之土地，如起訴狀附圖一），上作物刨除，將上開土地騰
    空返還予原告。
　②被告應給付原告3,006元，及自民事變更訴之聲明暨陳報狀繕
    本送達之翌日起至清償日止，按年息5％計算之利息。
　③被告應自110年6月1日起至交還第1項土地之日止，按月給付
    原告167元。
　④願供擔保，請准宣告假執行。
二、被告則抗辯以：
　㈠臺東縣○○鄉○○段00地號土地確實是被告兄長吳天倍的，因吳
    天倍無法再耕作，所以就給被告耕作；同段141地號土地原
    係臺灣省政府不要存置原野地，於4、50年間由被告開墾、
    種植金針，嗣臺東縣政府於76年辦理土地清理測量，被告領
    界，並經臺東縣政府造冊公告完成法定程序，伊比國家更早
    占有系爭土地耕作，被告係合法使用人，並非無權占有。
　㈡伊一直都有繳稅金（應為土地使用補償金之誤）給原告，現
    在說要給我們收回，如果收回去的話，我們要靠什麼生活。
    而且我們這邊種了很多東西，如果土地收回那些東西要怎麼
    辦，而且今年我們東西也才剛種下去，如果土地收回了，那
    些東西就無法收成。希望我們能夠繼續有這塊地，不要什麼
    都沒有。
　㈢並聲明：原告之訴及假執行之聲請均駁回。
三、得心證之理由
　㈠被告是否有權占有系爭土地？
  1.按森林係指林地及其群生竹、木之總稱。森林以國有為原則
    。森林所有權及所有權以外之森林權利，除依法登記為公有
    或私有者外，概屬國有。森林法第3條及該法施行細則第2條
    定有明文。未依法登記為公有或私有之林地，既概屬國有，
    則不論國家已否辦理登記，均不適用關於取得時效之規定，
    俾達國土保安長遠利益之目標，並符保育森林資源，發揮森
    林公益及經濟效用之立法意旨（森林法第1條及第5條參照）
    ，自無民法第769條、第770條取得時效規定之適用。最高法
    院89年度台上字第949號判例意旨亦有明文。查系爭土地依
    卷附土地登記謄本之記載（詳本院卷一第17頁、第18頁），
    使用分區均係山坡地保育區、使用地類別皆為林業用地，已
    辦理為國有之所有權登記，核諸上開說明，並無適用民法第
    769條、第770條時效取得所有權規定之餘地，合先敘明。
  2.被告雖抗辯伊比國家更早就占有系爭土地耕作，141地號土
    地業經臺東縣政府於76年辦理土地清理測量，被告領界，並
    經臺東縣政府造冊公告完成法定程序，被告係合法使用人，
    並非無權占有等語，並提出由訴外人李北安（於71年至83年
    擔任臺東縣太麻里鄉大王村村長）於103年5月1日出具之證
    明書（下稱系爭證明書）、李北安戶籍謄本及臺東縣太麻里
    鄉公所103年4月29日東麻鄉民字第1030006718號函；被告於
    103年5月8日出具之實際耕作切結書（下稱系爭切結書）、
    地籍圖騰本；臺東縣知本農場國有原野地清償土地使用清冊
    、臺灣省國有森林用地出租造林契約書、臺東縣金峰鄉金山
    段國有原野地與區外保安林解除地清理測量查定清冊等為證
    （詳本院卷一第159頁至第167頁、第198頁；本院卷二第14
    頁至第24頁、第26頁至第34-1頁）。惟查：
　⑴被告提出之不詳年份之臺東縣知本農場國有原野地清查土地
    使用清冊上（詳本院卷一第198頁），其中141地號土地欄位
    上記載現使用人為吳瑞彬，並非被告，而68地號土地則未列
    載於該使用清冊上，自無從據為認定被告比國家更早占有系
    爭土地耕作之證明。而被告提出之不詳年份臺東縣金峰鄉金
    山段國有原野地與區外保安林解除地清理測量查定清冊（調
    查單位：臺灣省山地農牧局），其中土地權屬欄則均填載為
    「國有」，記載被告、吳天倍（68地號土地部分）姓名欄位
    為「申報人」（該欄位原印刷「所有權人」等文字上則有手
    寫劃去痕跡），有上開查定清冊在卷可稽（詳本院卷二第30
    頁、第34-1頁），並對照被告所提出之臺灣省國有森林用地
    出租造林契約書【出租人：臺東縣政府，租地所在：臺東縣
    太麻里鄉知本山太麻里區，租地期間：自70年12月14日至73
    年12月14日計3年】，可知該查定清冊充其量僅得作為被告
    及其兄長吳天倍曾於不詳時間向臺灣省山地農牧局申報其等
    曾於70年12月14日至73年12月14日向臺東縣政府承租系爭土
    地使用之認定。
　⑵系爭證明書係李北安於103年5月1日為被告向原告申請承租系
    爭土地目的所出具之文件，系爭證明書固記載系爭土地於82
    年7月21日以前即由被告實際供農作使用，然被告占有使用
    系爭土地權源諸多，且系爭證明書亦未記載被告耕作使用系
    爭土地之起始時間，而被告早於70年12月14日至73年12月14
    日間曾向臺東縣政府承租系爭土地使用，已如前述，是尚難
    僅憑系爭證明書記載遽認被告較國家更早占有系爭土地耕作
    。而系爭切結書則為被告於103年5月8日為向原告申請承租
    系爭土地所提出之切結文件，觀之系爭切結書記載「立切結
    書人為申請貴處（即原告）管理之臺東縣○○鄉○○段00○000地
    號等2筆國有耕地，面積合計16312.48公頃，確係自任耕作
    ，種植農作物使用，無第三人使用及無擅自變更使用情事，
    如有虛偽不實，願負法律責任，並認租約終止，交還耕地，
    絕無異議，特立此切結書」等語（詳本院卷一第163頁），
    顯見被告亦不否認系爭土地為原告管理之國有土地。況被告
    提出之國有土地使用補償金繳納通知書（詳本院卷一第146
    頁至第147頁、第150頁至第156頁）亦明確記載「您使用下
    列國有土地無合法使用權源，依民法第179條規定應給付不
    當得利」等語，足證被告迄非系爭土地之承租人，其占有使
    用系爭土地難謂有何合法權源，自屬無權占有。
　3.基此，被告等人抗辯並非無權占有等語，實乏所據，不足採
    信。原告本於民法第767條規定，請求被告應將系爭土地上
    之作物刨除，並將系爭土地騰空返還予原告，自屬有據，應
    予准許。
  ㈡原告請求被告給付相當於租金之不當得利，有無理由？　
　1.按無法律上原因而受有利益，致他人受損害者，應返還其利
    益，民法第179條定有明文。而無權占有他人之土地，可能
    獲得相當於租金之利益，並致土地所有權人無法對土地為使
    用收益，而受有同額之損害，應為社會通常觀念（最高法院
    61年台上字第1695號判例意旨參照），準此，無權占有人顯
    係無法律上之原因而受利益，並致土地所有權人受有損害，
    則土地所有權人自得依不當得利之法律關係，請求無權占有
    人給付相當於租金之利益。本件被告種植金針、百合花等作
    物無權占用系爭土地，悉如前述，揆諸前揭說明，原告依民
    法第179條規定請求被告給付相當於租金之不當得利，為有
    理由。
　2.又依國有非公用不動產被占用處理要點第7點規定，占用期
    間使用補償金，按占用情形依使用補償金計收基準表向實際
    占用人追求。前開基準表就占用國有非公用不動產屬「農作
    、畜牧、養殖及造林」者，以每年按當地地方政府公告當期
    正產物單價乘以正產物收穫量乘以千分之250計收，正產物
    單價及收穫總量之計算基準，就造林部分，係以土地登記簿
    最後登載之地目為林、原，且當地地方政府有評定該地目等
    則正產物收穫總量及折收代金基準者，依其基準計收、無等
    則者，以該地目中間等則計算，其餘均比照旱地目中間等則
    ，以甘藷價格計算，佐以國有非公用不動產租賃作業程序第
    55點第1項第3款亦規定：「出租不動產之租金，除另有規定
    外，依下列計算方式計收：㈢農作物（含原林乙地）、畜
    牧地、養地及養殖地：年租金為地方政府公告當期正產物單
    價乘以租約約定之正產物收穫總量乘以千分之250」（詳本
    院卷一第7頁）。本院審酌系爭土地位於山區，係屬山坡地
    保育區之林業用地，交通不便，被告占用系爭土地種植金針
    等作物，具經濟價值，暨其所受利益等情，並參照前開國有
    非公用不動產被占用處理要點及國有非公用不動產使用補償
    金計收基準表之規定，認原告主張依前揭規定，作為本件計
    算相當於租金之不當得利之標準，應屬妥適。依此，原告主
    張被告無權占用土地，所受有相當於租金之不當得利，每年
    價額之計算方式為「地方政府公告當期正產物單價（元）×
    單位面積正產物收穫量（公斤/公頃）×占用面積（公頃）×
    年息率千分之250」，尚無不合。
　3.因被告業已於110年7月28日將系爭土地108年12月至110年6
    月間之使用補償金3,173元【計算式：1,102元＋2,071元＝3,1
    73元】繳納予原告，有使用補償金繳款明細在卷（詳本院卷
    一第153頁至第155頁、第197頁），是以，原告請求被告自1
    10年7月1日起至返還系爭土地之日止，按月給付相當於租金
    之不當得利167元【計算式：（0.567651公頃×1,237公斤/公
    頃×4元/公斤×0.25÷12）＋（1.063597公頃×1,237公斤/公頃×
    4元/公斤×0.25÷12）＝58元＋109元＝167元（月補償金）】，
    應予准許，逾此部分，則不應准許，應予駁回。
　㈢末按給付有確定期限者，債務人自期限屆滿時起，負遲延責
    任。給付無確定期限者，債務人於債權人得請求給付時，經
    其催告而未為給付，自受催告時起，負遲延責任。其經債權
    人起訴而送達訴狀，或依督促程式送達支付命令，或為其他
    相類之行為者，與催告有同一之效力，民法第229條第1項及
    第2項定有明文。又遲延之債務，以支付金錢為標的者，債
    權人得請求依法定利率計算之遲延利息，但約定利率較高者
    ，仍從其約定利率，應付利息之債務，其利率未經約定，亦
    無法律可據者，週年利率為5%，民法第233條第1項及第203
    條亦有明文。本件原告對被告之不當得利債權，核屬無確定
    期限之給付，既經原告對被告提起本訴而送達民事變更訴之
    聲明狀，被告於收受該書狀後迄未給付，自應負遲延責任。
    是原告請求自民事變更訴之聲明狀繕本送達被告之翌日即11
    0年7月1日起（詳本院卷一第127頁）至清償日止，按週年利
    率5％計算之法定遲延利息，核無不合，亦應准許。
　㈣綜上所述，原告依民法第767條第1項、第179條規定，請求被
    告將系爭土地上之金針等作物除去騰空，並將土地返還予原
    告；請求被告自110年7月1日起至清償日止，按週年利率5％
    計算之利息；暨自110年7月1日起至返還系爭土地之日止，
    按月給付原告167元，為有理由，為有理由，應予准許，逾
    此部分之請求，為無理由，應予駁回。
四、原告陳明願供擔保，請准宣告假執行，就其勝訴部分，經核
    並無不合，爰依民事訴訟法第390條第2項酌定相當擔保金額
    准許之，併依同法第392條第2項規定，職權宣告被告如預供
    擔保後，得免為假執行。至原告敗訴部分，其訴既經駁回，
    則其假執行之聲請亦失所附麗，自應併予駁回，附此敘明。
五、本件事證已臻明確，兩造其餘攻擊防禦方法及所提證據，經
    核與判決結果不生影響，爰不逐一論述，附此敘明。
六、訴訟費用負擔之依據：民事訴訟法第79條。
中　　華　　民　　國　　111 　年　　1 　　月　　26　　日
                  民事第一庭  法  官  吳俐臻
以上為正本係照原本作成。
如對本判決上訴，須於判決送達後20日內向本院提出上訴狀，如
委任律師提起上訴者，應一併繳納上訴審裁判費。
中　　華　　民　　國　　111 　年　　1 　　月　　26　　日
                              書記官  王品涵